【裁判字號】    92,易,1670
【裁判日期】    920908
【裁判案由】    詐欺
【裁判全文】
臺灣高雄地方法院刑事判決                        九十二年度易字第一六七號
    公  訴  人  臺灣高雄地方法院檢察署檢察官
    被      告  甲○○
右列被告因詐欺案件，經檢察官提起公訴（九十一年度偵字第二三八七九號），本院
判決如左：
    主  文
甲○○無罪。
    理  由
一、公訴意旨略以：被告甲○○明知詐騙集團不法份子，經常以收購金融機構帳戶之
    存簿與金融卡方式，作為常業詐欺犯罪所用，竟基於幫助犯意，於民國九十年八
    月份某日，在某不詳地點，將原有於九十年八月十五日，在第一商業銀行股份有
    限公司七賢分行（下稱第一銀行七賢分行）申請帳號00000000000號
    活期儲蓄存款帳戶（下稱本件帳戶）之存摺及金融卡交付詐騙集團使用。該詐騙
    集團取得被告甲○○前揭銀行存簿後，竟意圖為自己不法所有，以該帳戶作為詐
    欺犯罪工具，在「跳蚤市場」雜誌上，刊登「0000000000販賣三支手
    機一萬元」廣告，以此施用詐術，適有告訴人乙○○因此陷於錯誤，即依廣告內
    容與自稱劉先生之男子聯絡，劉先生告知告訴人乙○○須先匯款新台幣（下同）
    三千元，告訴人乙○○即於九十年八月十八日二十一時二十五分許，在臺北圓山
    郵局如數匯款於甲○○帳戶，告訴人復於同日二十二時十五分許，再依該名「劉
    先生」匯款指示程序，輸入被告甲○○前揭帳戶七萬零八百元得手。嗣告訴人乙
    ○○無法取得行動電話，始知受騙而報警處理。因認被告涉有刑法第三十條第一
    項前段、第三百三十九條第一項幫助詐欺取財罪嫌。
二、按犯罪事實應依證據認定之，無證據不得推定其犯罪事實，又不能證明被告犯罪
    或其行為不罰者，應諭知無罪之判決，刑事訴訟法第一百五十四條及第三百零一
    條第一項分別定有明文。次按刑事訴訟法上所謂認定犯罪事實之證據，係指足以
    認定被告確有犯罪行為之積極證據而言，該項證據自須適合於被告犯罪事實之認
    定，始得採為斷罪資料，而事實之認定，應憑證據，如未能發現相當證據，或證
    據不足以證明，自不能以推測或擬制之方法，以為裁判基礎，且認定不利於被告
    之事實，須依積極證據，苟積極證據不足為不利於被告事實之認定時，即應為有
    利於被告之認定，更不必有何有利之證據，最高法院二十九年上字第三一０五、
    四十年臺上字第八十六號、三十年上字第八一六號分別著有判例可資參照。再按
    認定犯罪事實所憑之證據，雖不以直接證據為限，間接證據亦包括在內；然而無
    論直接或間接證據，其為訴訟上之證明，須於通常一般之人均不致有所懷疑，而
    得確信其為真實之程度者，始得據為有罪之認定，倘其證明尚未達到此一程度，
    而有合理之懷疑存在時，即無從為有罪之認定，根據「罪證有疑，利於被告」之
    證據法則，即不得遽為不利於被告之認定，而應諭知無罪之判決。
三、公訴人認被告涉犯幫助詐欺取財罪嫌，係依據告訴人之指訴，及卷附本件帳戶提
    存款紀錄一份，暨被告於偵查中辯稱本件帳戶存摺及金融卡於九十年八月間，在
    高雄市○○區○○街某超商失竊後，其曾前往第一銀行七賢分行辦理掛失手續等
    情，然經高雄市政府警察局三民第二分局九十一年十一月十四日高警刑三二分三
    字第０九一００一八三八三號函及第一銀行七賢分行九十一年十一月十四日九十
    一（一七）字第二八四號函覆之結果，均與被告所辯不符，因認被告上開所辯，
    顯與事實不符，為其論據。訊據被告則堅決否認有何幫助詐欺取財犯行，辯稱：
    伊當初係因在雲林縣麥寮鄉從事大樓鋼骨架搭蓋工作，返家耗時，為方便將每月
    薪水交給住在高雄市的太太楊曉芬，才去第一銀行七賢分行申辦本件帳戶；開戶
    當天，伊以銀行外自動提款機變更金融卡密碼後，即將存摺、金融卡及金融卡密
    碼交付並告知伊太太，伊太太收受後，將該密碼載於存摺末頁之角落；開戶隔天
    ，伊與太太至住家附近超商購物時，因暫將伊太太攜帶之內有本件帳戶存摺及金
    融卡之手提袋吊在所騎機車上，致本件帳戶存摺及金融卡連同該手提袋均遭竊而
    遺失；伊因工作忙碌，且本件帳戶內僅存一百元，乃未向警局報案，然因某日有
    位自稱陳婷婷的小姐來電謂其誤將一筆錢匯至伊帳戶，請伊將該筆金額匯回，伊
    始以電話向第一銀行七賢分行辦理金融卡掛失，並於次日親自至該行以該行制式
    之「存摺、存單掛失暨補領、印鑑掛失暨更換新印鑑申請書兼登錄單」辦理存摺
    掛失手續，以便將陳婷婷誤匯之金額匯還，伊確未將本件帳戶存摺及金融卡交與
    他人，本件帳戶存摺及金融卡係遭人竊取利用等語。
四、經查：
    （一）告訴人乙○○因欲以一萬元購買三支手機，而循本件廣告與本件犯罪集團
          聯絡，並於右揭時、地，依該集團接聽電話之「劉先生」指示，操作自動
          提款機，致其右開郵局帳戶中所存之七萬三千八百元匯至本件被告之帳戶
          等情，固據告訴人於偵審中指訴甚詳，並有九十年八月十八日郵政儲金匯
          業局存簿劃撥儲金自動提款機儲戶交易明細表二紙及第一銀行七賢分行九
          十二年七月二十三日（九二）一七字第二七五號函附之第一商業銀行存款
          明細分類帳一份在卷可參，然帳戶遭他人使用之原因眾多，有失竊、遺失
          或同意使用等因素不一，且告訴人亦認被告非係與其電話接觸之人，是告
          訴人因依「劉先生」之指示操作自動提款機，致其郵局存款七萬三千八百
          元匯入被告本件帳戶，充其量僅能證明告訴人受騙匯款之事實，尚難據此
          即認被告與本件犯罪集團成員間有何詐欺犯意聯絡、行為分擔之共犯關係
          ，或被告有同意提供本件帳戶與本件犯罪集團人員使用之幫助詐欺犯意。
    （二）金融帳戶所有人為防止帳戶失竊或遺失而遭人非法使用，雖為其遺失存摺
          或金融卡時，向郵局掛失之動機之一，惟並非最主要之動機來源，防止帳
          戶內之存款遭人盜領，實應為遺失者辦理掛失止付之最大誘因。是以，一
          般而言，於發現存摺或金融卡遺失時，若帳戶存款金額甚鉅，遺失人因擔
          心存款遭人冒領，無不儘快辦理掛失，期使損失減至最低，然如帳戶內已
          無存款或存款金額甚微，因損失甚少，則辦理掛失止付之動機及誘因，相
          對減少許多。本件帳戶於被告所稱之存摺及金融卡遺失日即九十年八月十
          六日前，僅有被告同月十五日申辦時之存款一百元，有第一銀行七賢分行
          九十二年七月二十三日（九二）一七字第二七五號函附之第一商業銀行存
          款明細分類帳一份在卷可稽，並經證人楊曉芬證述：「因當時是剛開戶，
          裡面只有一百元，我也是只遺失幾百元現金，而且我先生十五日當天是請
          假回來拿家用給我，隔天他又必須趕回麥寮工作，所以就沒去報案以及去
          銀行辦理掛失。」明確，是被告辯稱因存款金額甚微，致未即於失竊當日
          掛失乙節，尚屬有據，並與常情無悖。準此，被告於本件帳戶存摺及金融
          卡遭竊當日，未即向轄區警局報案並向所屬銀行辦理掛失，雖有輕忽其自
          身權利，然向所屬銀行掛失手續，既非帳戶所有人遺失存摺、金融卡時之
          必負義務，且遺失帳戶存款餘額甚微時，帳戶所有人向所屬銀行辦理掛失
          手續之誘因相對較低，亦如前述，則尚不得以被告此一輕忽致匯款之告訴
          人權益受損之結果，即推論被告係與本件犯罪集團達成協議，以利犯行之
          遂行之結論。
    （三）金融卡持有人為防止因忘記密碼，致無法提款之窘境，而將金融卡密碼記
          載於紙條上或存摺內，連同存摺及金融卡置於存摺之膠套內，致遭他人提
          領款項之情，亦時有所聞，且有證人楊曉芬於本院審理中證陳：伊為恐遺
          忘本件帳戶金融卡密碼，將該密碼用很小的字寫在本件帳戶存摺最末頁右
          下角等語，足見本件帳戶金融卡密碼確係登載於該帳戶存摺，並連同該帳
          戶金融卡一併遺失，是以，尚難僅以本件犯罪集團曾以本件帳戶金融卡取
          款，即遽以推認被告有將密碼告知該犯罪集團成員，並與之有所協議；況
          被告於九十年八月十六日遺失本件帳戶存摺及金融卡後，依卷附之第一商
          業銀行存款明細分類帳所示，次日即九十年八月十七日即有一筆五十元之
          金額匯入本件帳戶，並於同日旋以金融卡利用自動提款機轉匯二十元至其
    他帳戶，而與一般人因利用自動提款機轉帳需收取十數元不等之手續費，
          故所轉匯之金額多不僅數十元之小額相較，顯非尋常，應可疑為取得被告
          前開帳戶存摺及金融卡之人，為確認載於該存摺末頁之數字是否為該金融
          卡密碼所為之探試行為甚明；又高雄市○○區○○街二百十號自九十年一
          月間起設有超商，並於九十二年三月間起更名為Ａ六八超商，有證人楊曉
          芬即被告之妻證述在卷，並有高雄市三民區寶國里辦公處九十二年八月十
          四日高市三區寶國字第０八０九號證明書一紙及現場照片二幀附卷可佐，
          則被告所稱其居所即高雄市○○區○○街三三九號六樓附近有超商等情，
          應屬無訛，益徵被告辯稱前開帳戶存摺及金融卡於住處附近遭竊等語，尚
          非無據。
    （四）被告於九十年八月十八日晚間十時八分許，將本件帳戶金融卡以電話語音
          辦理掛失，有卷附第一商業銀行自動化服務業務掛失明細表一紙可參，而
          證人陳婷婷亦證稱：曾因將錢錯匯本件帳戶而透過銀行與被告聯繫，請被
          告將錢匯還，當時是被告太太接聽電話等語，有本院刑案電話查詢登記表
          一份可佐，則被告辯稱因欲將陳婷婷誤匯之款項匯還，始以電話語音辦理
          金融卡掛失乙節，應堪採信。況本件告訴人遭本件犯罪集團詐騙，並匯款
          三千元及七萬零八百元至本件帳戶之時間，分別係九十年八月十八日晚間
          九時二十五分許及同日晚間十時十五分許，倘被告確將本件帳戶存摺及金
          融卡交付他人使用，則於有人來電謂其誤匯金額至本件帳戶時，必無需為
          匯還該筆金額而擅將本件帳戶金融卡掛失之理；又苟若被告真有幫助本件
          犯罪集團成員遂行詐欺取財犯行之犯意，理應不至於該詐欺集團於九十年
          八月十八日晚間十時十五分許詐使告訴人轉匯七萬零八百元至本件帳戶前
          ，即將本件帳戶之金融卡掛失，致本件犯罪集團無從利用該金融卡領取詐
          得款項之必要。是以，被告所辯未將本件帳戶金融卡交付他人，亦無幫助
          他人詐欺取財之犯意等語，實非虛妄，應堪採信。
    （五）第一銀行七賢分行存摺、存單之掛失係以制式之「存摺、存單掛失暨補領
          、印鑑掛失暨更換新印鑑申請書兼登錄單」辦理，有被告庭呈之第一商業
          銀行存摺、存單掛失暨補領、印鑑掛失暨更換新印鑑申請書兼登錄單一紙
        在卷可稽，故當第一銀行客戶因存摺遺失欲至該行辦理掛失手續時，若以
          上開制式「存摺、存單掛失暨補領、印鑑掛失暨更換新印鑑申請書兼登錄
          單」辦理，必係以一次填寫兼辦存摺之掛失及補領，而該行客戶倘有申請
          補發金融卡之情形，亦必係向該行申報金融卡遺失並申請補發，則第一銀
          行七賢分行九十一年十一月十四日九十一（一七）字第二八四號函覆所指
          被告於九十年八月二十日曾至該行辦理金融卡補發手續，在填寫資料時，
          即因故中斷，致手續未完成等情，雖能證明被告曾於九十年八月二十日至
          該行辦理金融卡補發手續，然並無礙於被告曾於同月十八日向該行辦理金
          融卡掛失及該日即同月二十日至該行辦理存摺掛失之認定，況被告於九十
          年八月二十日至第一銀行七賢分行究係辦理何手續，因被告辦理中，即為
          高雄市○○○路派出所員警帶離詢問，致未在該行留存資料，有第一銀行
          七賢分行九十二年八月十九日（九二）一七字第二八八號函在卷可參，則
          被告所辯曾於九十年八月二十日至第一銀行七賢分行辦理存摺掛失手續乙
          節，與上開函覆結果尚無衝突。
    （六）綜上所述，本件卷存公訴人所提出之直接、間接證據，既僅能證明告訴人
          匯款至被告帳戶之事實，而無法證明被告於何時、地，有何同意本件犯罪
          集團使用其帳戶或與之有共犯之行為，則在無證據證明被告有提供帳戶與
          他人使用之情形下，且參以帳戶遭人使用之原因眾多，基於「罪證有疑、
          利於被告」之證據法則，尚難認被告有幫助詐欺取財之罪嫌。此外，復查
          無其他積極證據足資證明被告有公訴人所指之犯行，揆諸首揭說明，既不
          能證明被告犯罪，依法應諭知無罪之判決。
據上論斷，應依刑事訴訟法第三百零一條第一項，判決如主文。
本案經檢察官呂幸玲到庭執行職務。
中      華      民      國    九十二    年      九      月      八      日
                                  臺灣高雄地方法院刑事第二庭
                                      法    官  柯彩燕
右正本證明與原本無異。
如不服本判決，應於判決送達後十日內，向本院提出上訴狀。
                                書記官    楊真芬
中    華    民    國      九十二      年      九      月      十      日


司法院資訊處製作；財團法人民間司法改革基金會備份。
